臺灣士林地方法院民事判決　八十五年度重訴字第五九號
　　原　　　告　　丁○○
　　　　　　　　　庚○○
　　　　　　　　　辛○○
　　　　　　　　　乙○
　　被　　　告　　申○○
　　　　　　　　　酉○○
　　　　　　　　　戌○○
　　　　　　　　　亥○○
　 　　　　　　　 天○○
　　　　　　　　　地○○
　　　　　　　　　宇○○
　　　　　　　　　宙○○
　　　　　　　　　玄○○○
　　　　　　　　　黃○○
　　訴訟代理人　　丑○○
　　被　　　告　　Ａ○○
　　　　　　　　　Ｂ○○
　　　　　　　　　Ｃ○○
　　　　　　　　　Ｄ○○
　　訴訟代理人　　甲○○
　　被　　　告　　Ｅ○○
　　　　　　　　　Ｆ○○
　　　　　　　　　Ｇ○○
　　　　　　　　　Ｈ○○
　　　　　　　　　Ｉ○○
　　　　　　　　　Ｊ○○
　　訴訟代理人　　子○○
　　被　　　告　　Ｋ○○
　　　　　　　　　Ｌ○○
　　　　　　　　　Ｍ○○
　　被　　　告　　Ｎ○○
　　　　　　　　　Ｏ○○
　　　　　　　　　Ｐ○○
　　　　　　　　　邱卯○○
　　　　　　　　　Ｑ○○
　　　　　　　　　Ｒ○○
　　　　　　　　　Ｓ○○
　　訴訟代理人　　寅○
　　被　　　告　　Ｔ○○
　　　　　　　　　甲酉○
　　　　　　　　　Ｕ○○
　　　　　　　　　許辰○○
　　　　　　　　　Ｖ○○
　　　　　　　　　Ｗ○○
　　　　　　　　　Ｘ○○
　　　　　　　　　Ｙ○○
　　　　　　　　　Ｚ○○
　　　　　　　　　ａ○○
　　　　　　　　　ｂ○○
　　　　　　　　　ｃ○○
　　　　　　　　　ｄ○○
　　　　　　　　　ｅ○○
　　　　　　　　　ｆ○○
　　　　　　　　　己○○
　　被　　　告　　ｇ○○
　　　　　　　　　ｈ○○
　　　　　　　　　ｉ○○
　　　　　　　　　ｊ○○
　　　　　　　　　ｋ○○
　　　　　　　　　ｌ○○
　　　　　　　　　甲戌○
　　　　　　　　　ｍ○○
　　　　　　　　　ｎ○○
　　　　　　　　　ｏ○○
　　　　　　　　　ｐ○○
　　　　　　　　　ｑ○○
　　　　　　　　　ｒ○○
　　　　　　　　　ｓ○○
　　　　　　　　　ｔ○○
　　　　　　　　　ｕ○○
　　　　　　　　　ｖ○○
　　　　　　　　　ｗ○○
　　　　　　　　　ｘ○○
　　　　　　　　　ｙ○○
　　　　　　　　　ｚ○○
　　　　　　　　　甲甲○
　　　　　　　　　甲乙○○
　　　　　　　　　甲丙○
　　　　　　　　　甲丁○
　　　　　　　　　甲戊○
　　　　　　　　　甲己○
　　訴訟代理人　　癸○○
　　被　　　告　　甲庚○
　　　　　　　　　甲辛○
　　　　　　　　　甲壬○
　　　　　　　　　甲癸○
　　　　　　　　　甲子○
　　　　　　　　　甲丑○
　　　　　　　　　甲寅○
　　訴訟代理人　　丙○○○
　　被　　　告　　甲卯○
　　　　　　　　　甲辰○
　　　　　　　　　甲巳○
　　　　　　　　　甲午○
　　　　　　　　　甲未○
　　　　　　　　　甲申○
右當事人間請求分割共有物事件，本院判決如左：
    主    文
原告之訴駁回。
訴訟費用由原告負擔。
    事    實
甲、原告方面：
  一、聲明：原告就坐落台北市○○區○○段一小段三七七之一０地號之土地（下稱
      系爭土地），於被繼承人壬○○之應有部分辦理繼承登記後，准依附圖所示方
      法分割，即Ａ部分面積二、０三六．四一平方公尺由除邱卯○○、Ｕ○○、許
      辰○○、ｕ○○以外之被告按其應有部分共有；另Ｂ部分面積三一四．五九平
      方公尺，其中ａ部分（面積七點二七平方公尺）由被告ｕ○○所有，ｂ部分（
      面積十一點零四平方公尺）由被告邱卯○○所有，ｃ部分（面積三十二點二六
      平方公尺）由被告許辰○○所有，ｄ部分（面積五十八點八二平方公尺）由原
      告丁○○所有，ｅ部分（面積一四八點四四平方公尺）由原告丁○○、庚○○
      、辛○○共有，ｆ部分（面積五十六點七六平方公尺）由被告Ｕ○○所有。
  二、陳述：
  （一）系爭土地為兩造所共有，兩造間並無不分割之約定，而除其上左半段及中間
        之位置（即附圖Ａ部分所示）坐落有內湖區西湖里「世界新城社區」之區分
        所有建物一批，其坐落基地所使用之土地係屬因物之使用目的不能分割者，
        應就該部分不予分割外，亦別無不能分割之情形，詎被告拒絕分割，顯見兩
        造間亦無法協議分割，爰依民法第八二三條第一項、八二四條第二項第一款
        等規定請求裁判分割系爭土地。
  （二）關於分割方法之陳述：
    １、系爭土地扣除前述「世界新城社區」建物之坐落基地，即該批建物建築地界
        線以東之空地（即附圖Ｂ部分所示），原即規劃為「自願保留地」，擬將來
        與鄰地合併開發建築，故本件之分割方法，自以將此「自願保留地」分割與
        原告及其他有地無屋之被告為宜；至於上開不能分割之建物坐落基地則應不
        予分割而由被告維持共有，最符法律規定及經濟原則。
    ２、依系爭建物七十四年三月二十二日七十四建字第二七０號建照執照及七十四
        年九月二日七十四使字第一００八號使用執照文字欄所載，其基地面積為二
        ０三六．四一平方公尺，依此計算，則「自願保留地」之面積為三一四．五
        九平方公尺。惟依前述同一使用執照竣工圖所載，其自願保留地之面積卻為
        三九二．九四平方公尺，兩者顯有出入，自無法單採其中任何一者為認定「
        自願保留地」面積之依據。惟系爭建物與「自願保留地」間依建照執照與使
        用執照之圖示均同有明顯之建築地界線標示，是以依此建築地界線作為認定
        「自願保留地」之面積，始符事實。且依台北市中山地政事務所函覆鈞院之
        複丈成果圖，其上所載Ｂ部分之面積為三一四．五九平方公尺，距離建築地
        界線之間尚有一部分之面積，故本件之分割方法，原告主張應以建築地界線
        為準為分割線，始為適法。退而言之，若認前述建照執照及使用執照文字所
        載之系爭建物基地面積二０三六．四一平方公尺未經依行政上之法定程序更
        改前，上開行政機關之文書內容仍有拘束之效力，則至少上開扣除系爭建物
        基地後之面積三一四．五九平方公尺仍得予以分割。
    ３、就上開得予分割之部分，原告建議作如下之分割（詳如附圖）：
    　被告ｕ○○：分得ａ部分（佔Ｂ部分面積之60/2594）約七‧二七平方公尺
        。
      被告卯○○：分得ｂ部分（佔Ｂ部分面積之91/2594）約十一‧０四平方公
        尺。
　　　被告辰○○：分得ｃ部分（佔Ｂ部分面積之266/2594）約三二‧二六平方公
　　　　尺。
　　　被告丁○○：分得ｄ部分（佔Ｂ部分面積之485/2594）約五八‧八二平方公
　　　　尺。
　　　被告丁○○、庚○○、辛○○：分得ｅ部分（佔Ｂ部分面積之1224/2594)約
　　　　一四八‧四四平方公尺。
　　　被告Ｕ○○：分得ｆ部分（佔Ｂ部分面積之468/2594）約五六‧七六平方公
　　　　尺。
乙、被告Ｓ○○、Ｚ○○、ｂ○○、ｈ○○、ｎ○○、甲寅○、ｆ○○、ｋ○○、甲
    乙○○、甲辛○方面：
    未於言詞辯論期日到場，惟據其於準備程序中所為之聲明、陳述如左：
  一、聲明：駁回原告之訴。
  二、陳述：不同意分割系爭土地。
丙、被告申○○、酉○○、戌○○、亥○○、天○○、地○○、宇○○、宙○○、玄
    ○○○、黃○○、Ａ○○、Ｂ○○、Ｃ○○、Ｄ○○、Ｅ○○、Ｆ○○、Ｇ○○
    、巳○○、Ｈ○○、戊○○、Ｉ○○、Ｊ○○、Ｋ○○、Ｌ○○、Ｍ○○方面：
  一、聲明：駁回原告之訴。
  二、陳述：
  （一）原告於興建系爭社區樓房時，曾出具同意書，同意系爭土地全部供基地使用
        ，且承諾自願保留地附有條件使用，建管機關因而予以核發建照、使用執照
        ，核其行政處分之性質，乃屬負有準負擔附款之行政處分，原告除不得違反
        承諾要求分割外，法院亦應尊重行政處分之效力：
    １、經被告向台北市政府查閱系爭土地與興建社區樓房之建照執照及使用執照之
        卷宗資料，發現系爭土地於興建時，原地主均同意系爭土地全部供作建築基
        地使用，並立有土地使用權同意書。
    ２、原地主於當時申請建照執照及使用執照之圖說，均就自願保留地部分，承諾
        附帶下列條件：「將來自行與鄰地合併使用，如合併不成，收回作為空地使
        用」，建築主管機關據此條件而核定同意發給執照。
    ３、原地主既就系爭土地已同意作為社區樓房之基地使用，且除非已得鄰地合併
        使用之條件成就，否則承諾收回作為空地使用，又建管主管機關係依據該承
        諾而核准建造執照及使用執照，核其行政處分之性質，乃屬負有準負擔附款
        之行政處分，現原告竟未與鄰地協調合併即要求裁判分割，俾利其單獨使用
        ，顯與其承諾相違背，且屬拒絕履行建管機關核發執照之處分所附之負擔，
        是原告之請求顯違背建管法令及誠信原則，自不應允許。
    ４、無論行政處分之內容為下命、形成或確認，均有產生一種行政上法律關係之
        可能，不僅應受其他國家機關之尊重，且在其他行政機關甚至法院有所裁決
        時，倘若涉及先前由行政處分所確認或據以成立之事實，即應予承認及接受
        。從而，建管機關既基於原告之承諾而核發建照、使用執照，使原告負有收
        回作為空地使用之負擔，則基於行政處分之確認效力，原告請求分割應無理
        由。
  （二）系爭自願保留地之空地，現況為山坡地，與下方臨接之計畫道路高低差達八
        公尺餘，經建築師現場勘查，發現系爭自願保留地土地內興建有鋼筋混凝土
        之擋土牆，且該擋土牆係與原建築基地內之建築物為共構興建而成，無法分
        離，一旦系爭自願保留地之空地遭分割另行開發建築，則將危及原告建築物
        之安全，依物之使用目的實不能分割。
  （三）系爭土地作為其上建物之基地使用，縱有空地亦係供作建物之法定空地或建
        蔽率應留之剩餘空間使用，以維護生活品質，故系爭土地為其上建物之基地
        使用，依其使用目的，自屬不能分割，原告要求分割系爭建物之基地，顯與
        民法第八百二十三條規定不合。
  （四）退萬步言之，系爭土地無因物之使用目的有不能分割之情形，則系爭土地之
        現況，一邊為空地，另一邊則土地上蓋有建物，是顯然僅有空地部分有利用
        價值，而已蓋有建物之土地則毫無利用價值，因此倘系爭空地得以分割，則
        應所有共有人均共享該空地之利用價值，而非由原告所獨享，始符公平。
丁、被告ｄ○○方面：
    未於言詞辯論期日到場，惟據其於準備程序中所為之聲明、陳述如左：
  一、聲明：駁回原告之訴。
  二、陳述：同意分割系爭土地，惟不同意分割方法。
戊、被告Ｎ○○、Ｏ○○、Ｐ○○、邱卯○○、Ｑ○○、Ｒ○○、Ｔ○○、甲酉○、
    Ｕ○○、許辰○○、戌○○、Ｖ○○、Ｗ○○、Ｘ○○、Ｙ○○、ａ○○、ｃ○○、ｅ○○、ｇ○○、ｉ○○、ｊ○○、ｌ○○、甲戌○、ｍ○○、ｏ○○、ｐ
    ○○、午○○、ｒ○○、ｓ○○、ｔ○○、ｕ○○、ｖ○○、ｗ○○、ｘ○○、
    ｙ○○、ｚ○○、甲甲○、甲丙○、甲丁○、甲戊○、甲己○、甲庚○、甲壬○
    、甲癸○、甲子○、甲丑○、甲卯○、甲辰○、甲巳○、甲午○、甲未○、未○○方面：
    未於言詞辯論期日到場，亦未提出書狀作何聲明或陳述。
    理　　由
一、本件被告Ｎ○○、Ｏ○○、Ｐ○○、邱卯○○、Ｑ○○、Ｒ○○、Ｓ○○、Ｔ○○、甲酉○、Ｕ○○、許辰○○、戌○○、Ｖ○○、Ｗ○○、Ｘ○○、Ｙ○○、
    Ｚ○○、ａ○○、ｂ○○、ｃ○○、ｄ○○、ｅ○○、ｆ○○、ｇ○○、ｈ○○
    、ｉ○○、ｊ○○、ｋ○○、ｌ○○、甲戌○、ｍ○○、ｎ○○、ｏ○○、ｐ○○、午○○、ｒ○○、ｓ○○、ｔ○○、ｕ○○、ｖ○○、ｗ○○、ｘ○○、ｙ
    ○○、ｚ○○、甲甲○、甲乙○○、甲丙○、甲丁○、甲戊○、甲己○、甲庚○
    、甲辛○、甲壬○、甲癸○、甲子○、甲丑○、甲寅○、甲卯○、甲辰○、甲巳
    ○、甲午○、甲未○、未○○均未於言詞辯論期日到場，核無民事訴訟法第三百
    八十六條各款所列情形，依原告之聲請，由其一造辯論而為判決。
二、原告主張系爭土地於其於八十五年二月八日起訴時為兩造所共有，共有人之一即
    原告壬○○於八十七年一月三十日死亡，原告丁○○、庚○○、辛○○為其共同
    繼承人，然尚未辦理繼承登記之事實，業據提出土地登記謄本、戶籍謄本為證，
    並為被告所不爭執，堪信為真實。
三、按因繼承、強制執行、公用徵收或法院之判決，於登記前已取得不動產物權者，
    非經登記，不得處分其物權，民法第七百五十九條定有明文。次按分割共有物，
    性質上為處分行為，依民法第七百五十九條規定，共有不動產之共有人中有人死
    亡時，於其繼承人未為繼承登記以前，不得分割共有物（最高法院六十九年度台
    上字第一０一二號判例參照）。系爭土地原共有人壬○○於八十七年一月三十日
    死亡，迄未辦理繼承登記已如前述，而揆諸前揭規定，原告於系爭土地於壬○○
    之繼承人未辦妥繼承登記前，請准分割共有物，並無理由；雖原告之聲明附有於
    其等辦妥繼承登記後准予分割之條件，惟此無異將使分割共有物之形成判決無法
    於判決確定時發生共有物分割之效力而附有條件，與形成判決因判決確定而生創
    設、變更或消滅法律關係效力之性質不符，是原告縱附有就系爭土地辦妥繼承登
    記後請求分割系爭土地之條件，惟仍洵無理由，應予駁回。
四、因本案事證已臻明確，兩造其餘主張陳述及所提之證據，均毋庸再予審酌，附此
    敘明。
五、據上論結，本件原告之訴為無理由，依民事訴訟法第三百八十五條第一項前段、
    第七十八條判決如主文。
中　　　華　　　民　　　國　　九十一　　年　　　八　　　月　　　十四　　日
                                        臺灣士林地方法院民事第一庭
~B審判長法　官　陳介源
~B      法　官　許辰舟
~B      法　官　方彬彬
右為正本係照原本作成。
如對本判決上訴須於判決送達後廿日內向本院提出上訴狀。
中　　　華　　　民　　　國　　九十一　　年　　　八　　　月　　　十五　　日
~B法院書記官　蕭純純
